【裁判字號】    89,上訴,1904
【裁判日期】    890426
【裁判案由】    遺棄
【裁判全文】
臺灣高等法院臺中分院刑事判決              民國八十九年度上訴字第一九○四號
    上  訴  人  臺灣南投地方法院檢察署檢察官
    被      告  丁○○
    指定辯護人  本院公設辯護人  甲○○
右上訴人因被告遺棄致死案件，不服臺灣南投地方法院中華民國八十九年四月廿六日
第一審判決（民國八十九年度訴字第一八四號，起訴案號：臺灣南投地方法院檢察署
民國八十九年度偵字第一四七七號），提起上訴，本院判決如左：
    主      文
原判決撤銷。
丁○○對於無自救能力之直系血親尊親屬，應扶助保護，而不為其生存所必要之扶助
保護，因而致人於死，處有期徒刑年捌月。
    事      實
一、丁○○係劉春福之親生兒子，其二人與劉春福之妻丙○○○，三人同住於南投縣
    竹山鎮延山里瑞山巷十號之房屋，丁○○平日無業待在家中，與身體不佳、雙腿
    不良於行之劉春福共同生活，丙○○○則前往至溪頭工作，每週始返家一次，而
    劉春福睡覺之處係在上址廚房上方所搭建之閣樓，其上下閣樓均需借助於陡峭之
    木梯，上下樓梯極為緩慢，有時尚需他人扶持，方得為之，另丁○○則睡於緊接
    廚房旁之房間內，平常丁○○與劉春福父子在家時均嗜喝酒，且經常發生爭吵，
    二人感情不好，於民國（以下同）八十九年四月八日上午某時，當丙○○○出外
    至溪頭工作，丁○○在自己上開房間睡覺時，忽聽聞劉春福之叫聲，呼請丁○○
    幫忙扶持其下樓，因丁○○很想睡覺，故不予理會，仍繼續睡覺，未久，丁○○
    聽到劉春福自閣樓之高處摔落地上之聲音，乃自房間內起身至廚房查看，發現劉
    春福已躺在廚房之地上，因摔落時，劉春福之頭部及身體碰觸到瓦斯爐具及水泥
    地，致其頭部受有嚴重之鈍挫傷及血腫，已陷於無自救能力之人，見到丁○○時
    ，復曾要求丁○○幫忙扶他起來，丁○○對此自己直系血親尊親屬之劉春福，依
    法令自有應保護、扶助之義務，惟因劉春福平日時常責罵丁○○三年不工作，只
    會吃等緣故，竟頓起遺棄之故意，對之置之不理，仍逕自回房睡覺，而遺棄之，
    不為其生存所必要之扶助保護。嗣丁○○在當日晚間不詳時間雖曾廚房至使用瓦
    斯爐煮食物時，對於躺在地上傷勢嚴重之劉春福，仍然不予任何之扶助及保護，
    及至當晚八時至十二時許間，丁○○雖已聽到劉春福之腳在發抖而磨擦地上之聲
    音，亦復如此，翌日即四月九日之不詳之時間，丁○○再次看到劉春福時，發現
    其腳部已經沒有抖動，肚子也沒有呼吸，嘴巴則有吐出水來，惟依然不予理會。
    迨八十九年四月十日十五時四十五分許，丙○○○工作後回家，始發覺劉春福躺
    在上址廚房之地上且已死亡，雖呼叫當時仍在房間內之丁○○幫忙未果，始請其
    小叔劉明照幫忙通知其女兒劉淑芬報警處理。
二、案經南投縣警察局竹山分局報請相驗後自動檢舉偵辦。
    理      由
一、右開事實訊據被告丁○○(下稱被告)供認不諱，於警訊、偵查時亦坦認無訛，核
    與證人丙○○○、劉淑芬、劉明照、劉德坤於警訊、偵查、原審及本院調查時分
    別證述之情節相符，而被害人劉春福確因跌落致受有頭部鈍挫傷而死亡，亦經檢
    察官督同法醫師相驗屬實，制有驗斷書、相驗屍體證明書、勘驗筆錄及照片三十
    六幀附卷可稽（見相驗卷內）。
二、被害人劉春福係被告之父係直系血親尊親屬，為被告所是認，並經其母丙○○○
    於警訊供述屬實，被害人劉春福因不良於行，不慎自閣樓跌落地上，其頭部觸及
    爐具及水泥地，頭部受有嚴重之鈍挫傷及血腫，並倒地不起，有上開驗斷書記載
    及照片可證，已成無自救能力之人，被告依法對之應負保護扶助之義務，被告明
    知此情，復受被害人扶起之要求及多次查看，竟未為被害人生存所必要之扶助救
    護，即逕行回房睡覺，棄之不理，終使被害人因頭部鈍挫傷不獲任何之救護而不
    治死亡，被告顯有遺棄被害人之故意甚明，且被害人之死亡，與被告之遺棄之行
    為間，並有相當因果關係。
三、按依民法第一千一百十四條第一款規定，直系血親相互間，互有扶養義務，被告
    係被害人之子，已如上述，被害人已成為無自救之人，依上開規定，被告對於直
    系血親尊親屬之被害人，自應負其生存所必要之扶助、保護義務，被告遺棄之，
    不為扶助保護並致被害人死亡，應負遺棄直系血親尊親屬致死罪責。
四、被告經原審送請行政院國軍退除役官兵輔導委員會台中榮民總醫院鑑定結果雖認
    為被告自三、四年前起，開始有酒後會出現胡言亂語，幻聽、被害妄想等精神病
    性症狀，並因曾受症狀干擾而出現自殺企圖；對於為何不去理會跌倒在地的父親
    ，其解釋前後不一，包括因父親經常罵他，所以不想理他；及有幻聽的聲音，叫
    被告不要理其父親，於會談中則完全否認當時有幻聽干擾，而是因為父親常喝酒
    睡在地上幾天才起來，所以以為父親這次也是同樣的情況；但是根據家屬的描述
    ，被告只要一喝酒，就會出現精神病性症狀，且最近喝酒一直沒有中斷過；再加
    上案發時，被告曾表示其父親是自己跌下來，不信可以問其太太，他太太正在房
    間裡，但事實上被告並未結婚，顯然當時現實感有問題。綜合個案史及心理測試
    的結果，其精神診斷應為酒精引起之精神病性疾患；而被告犯案當時之精神狀態
    ，應該是受到精神病性症狀的干擾，現實感及認知功能變差，故當時應屬於「心
    神喪失」等情，固有該醫院八十九年八月十八日（八十九）中榮醫行字第二八○
    九號函附之鑑定書一份附卷可參（見原審卷內），惟查(一)被告於警訊時供稱：「
    我父親因身體不好，雙腳不良行走，他因睡在廚房上方之閣樓內，他在四月八日
    上午叫我幫他扶下來，但因為我很想睡覺，故不理他，沒多久我就聽到他從閣樓
    摔下來的聲音」、「（問：你父親摔下後，有無叫喚你﹖你有何反應﹖）我父親
    摔下後，我有跑出去看，他早已躺在地上，他有叫我去扶他起來但我就是不想去
    扶，然後就不理他跑去床上睡」、「（問：你父親摔下後你為何不送他去救治﹖
    ）我父親因我三年沒工作，平常都會罵我不工作只會吃，平常我就不想理他，他
    摔下後我一樣不想理他」、「（問：你父親摔下後，現場狀況為何﹖你有無移動
    現場﹖）我父親摔下後，桌上的瓦斯爐上的點火盤有掉落地上，因為我在四月八
    日晚上想吃飯，故將該點火盤撿起來放在瓦斯爐，其他的東西我都沒有移動」、
    「（從四月八日上午你父親摔下後至今日被警方發現前，這段時間你有無去看你
    父親﹖共幾次﹖有何反應﹖）我有去看我父親三次，第一次是八日晚上快十二點
    左右，我有聽到他的腳在發抖磨擦地面的聲音，第二次是九日（詳細時間不知道
    ）我就看到他腳已經沒有抖了，肚子也沒有呼吸，嘴巴則有吐出水來了，第三次
    時間忘記了，但情況和第二次一樣」、「（問：你本身身體狀況如何﹖）身體狀
    況很好」等語（以上均見八十九年四月十日之警訊筆錄）。(二)、被告在檢察官調
    查中供稱：「（問：你父親發生事情時是你發現﹖）當時我在廚房旁邊（房間）
    睡覺，他跌下時有聽到」、「（問：你在警局說四月八日早上他有叫你扶下來﹖
    ）沒有，是他跌下唻叫我去牽他，之前沒有叫我扶他」、「（問：你有聽到他跌
    下來聲音﹖）是的，我都沒有去動他，他摔下來就在那邊，腳抖一抖，不知道時
    間，因為沒有工作常常睡覺」、「（問：你在警局說自跌下來到報警只去看三次
    ﹖）只是看他有呼吸，沒有去跟他摸」、「（問：你父親摔下前，有無喝酒﹖你
    們有無吵架﹖）我父親已有十多天沒喝酒，我也沒有喝酒，我們沒有吵架」等語
    （見本署八十九年四月十一日之訊問筆錄）觀之，自死者劉春福從廚房閣樓上方
    之房間摔下來後，被告不但聽到其父親劉春福摔落瓦斯爐之聲音，而走出房間察
    看，看到劉春福摔在地上，也聽到劉春福要求被告將其牽起之求救聲，也知悉其
    看望劉春福之次數，及劉春福腳在抖動及口中流水出來等情，依上開情節，足證
    被告於案發當時及其後發生，乃至檢警訊問時之各項情形及細節不但均知之甚詳
    ，且其記憶亦均能夠了然於心，凡此均足以證明被告當時並非處於精神完全喪失
    之狀態，應僅屬判斷事理能力較一般常人為差之精神耗弱狀態而已，尚不能解免
    其刑責。
五、綜上，本件事證已臻明確，被告犯行堪以認定。
六、核被告所為，係犯刑法第二百九十五條之遺棄直系血親尊親屬致死罪，依同法第
    二百九十四條第二項前段所定之刑，加重其刑（法定無期徒刑部分，不得加重）
    ，被告為精神耗弱之人（見上述），依同法第十九條第二項，減輕其刑，並依法
    先加後減。
七、原審未詳察，認被告為心神喪失之人，其行為不罰，而為無罪之判決，尚有未洽
    ，檢察官上訴意旨，據此指摘原判決不當，為有理由，應由本院將原判決撤銷改
    判，爰審酌被告無前科紀錄，有台灣高等法院被告全國前案紀錄表附本院卷可稽
    ，素行尚佳，及參以被告犯罪動機、手段、目的、所生危害、坦認犯行、態度良
    好、並精神耗弱狀況等一切情狀，從寬量處如主文第二項所示之刑。
八、據上論斷，應依刑事訴訟法第三百六十九條第一項前段、第三百六十四條、第二
    百九十九條第一項前段，刑法第二百九十五條、第二百九十四條第二項前段、第
    十九條第二項，判決如主文。
本案經檢察官乙○○到庭執行職務。
中      華      民      國    八十九      年    十二      月    二十    日
                              臺灣高等法院臺中分院刑事第一庭
                                    審判長法  官  陳  紀  綱
                                          法  官  蕭  錦  鍾
                                          法  官  陳  登  源
右正本證明與原本無異。
如不服本判決應於收受送達後十日內向本院提出上訴書狀，其未敘述上訴之理由者並
得於提起上訴後十日內向本院補提理由書（均須按他造當事人之人數附繕本）。
                                          書記官  林  桂  鳳
中      華      民      國    八十九      年    十二      月   二十二   日
所犯法條：
刑法第二百九十四條：
對於無自救力之人，依法令或契約應扶助，養育或保護而遺棄之或不為其生存所必要
之扶助、養育或保護者，處六月以上五年以下有期徒刑。
因而致人於死者，處無期徒刑或七年以上有期徒刑，致重傷者，處三年以上十年以下
有期徒刑。
刑法第二百九十五條：
對於直系血親尊親屬犯前條之罪者，加重其刑至二分之一。
                                                                        Ｋ


司法院資訊處製作；財團法人民間司法改革基金會備份。
